【裁判字號】    89,上訴,1931
【裁判日期】    890504
【裁判案由】    公共危險等
【裁判全文】
臺灣高等法院刑事判決                          八十九年度上訴字第一九三一號
    上  訴  人
    即  被  告  丙○
    輔  佐  人
    即被告之兄  乙○
    指定辯護人  本院甲○辯護人
右上訴人因損壞公物等案件，不服臺灣臺北地方法院八十八年度訴字第一二四八號，
中華民國八十九年五月四日第一審判決（起訴案號：臺灣臺北地方法院檢察署八十八
年度偵字第一六○九○號）提起上訴，本院判決如左：
    主  文
上訴駁回。
丙○緩刑肆年。
    事  實
一、丙○平日即因有酒精濫用、妄想等症狀，又有記憶力、定向力、判斷力損害，經
    診斷罹有慢性器質腦症候群。又曾有掠奪、恐嚇、贓物等罪前科，其於民國七十
    八年間之贓物罪，經臺灣屏東地方法院判處有期徒刑六月確定，而於七十八年五
    月十九日執行完畢，八十八年（起訴書誤植為八十七年）七月十三日上午八時五
    十分許，精神狀態對於外界事物之知覺理會及判斷能力已較普通人之平均程度顯
    然減退，呈精神耗弱之情況下，駕駛向鑫品汽車行承租之動力交通工具即車號Ｖ
    ７－八○四二號之自用小客車，行經台北市文山區（起訴書植為更名前之木柵區
    ○○○路二段二十九號前方突然迴轉，致與周國聖所騎乘之ＡＰＪ－七四○號機
    車發生擦撞肇事，導致周國隆受有右大腿鈍挫傷之傷勢（周國隆對於受傷之情節
    並未提出告訴）並人車倒地，丙○竟因畏懼生事而逃逸。其後丙○又折回現場，
    為台北市政府警察局文山第一分局員警黃豐榮（起訴書證據並所犯法條欄誤載為
    黃榮豐）發現其肇事情節，欲予攔查，詎丙○不從，復駕駛前述汽車往深坑方向
    逃逸，嗣黃豐榮見狀騎乘車號ＡＹＶ－三五六號公務警用機車自後追捕，迨至同
    日九時二十分許，黃豐榮駕駛前開警用機車至台北市○○路、秀明路口時超前丙
    ○所駕車輛，並作勢命丙○停車處理，詎丙○竟另行起意，為圖避免前開犯行被
    黃豐榮取締，明知在當時情形下倘未踩煞車猶駕車前行，可能撞及前方依法執行
    取締交通違規職務之警員黃豐榮暨其職務上掌管之公務機車並致車損人傷，然丙
    ○為圖逃避離去，竟未採取煞車之動作並仍駕駛上開動力交通工具向前方左側駛
    去，致黃豐榮發現時雖移往車道右側，仍因閃避不及連同人、車均遭丙○撞及，
    並因此受有右肩右側挫傷、左拇指擦傷（一公分）、左足挫傷瘀血（一公分）、
    右手前臂挫瘀血（三Ⅹ五公分）等傷害（傷害部分，已據黃豐榮撤回告訴），且
    黃豐榮騎乘屬台北市政府警察局文山第一分局所有之公務警用機車亦發生車身擦
    傷及儀錶板玻璃破裂等損壞，而對於依法執行職務之黃豐榮施強暴。其後丙○又
    駕車往台北市○○路○段之方向駛去，迨至台北縣深坑鄉草地尾五巷口時，始停
    車並為尾隨在後之警方所查獲。
二、案經黃豐榮告訴及台北市政府警察局文山第一分局移送臺灣臺北地方法院檢察署
    檢察官偵查起訴。
    理      由
壹、有罪部分：
一、右揭駕駛上開承租所得車號Ｖ７－八○四二號之汽車即動力交通工具肇事撞及證
    人周國聖並致其受傷，但未停車協助救治傷者反而逃逸離去等情，除經被告丙○
    迭於警訊時及偵、審中供述明白外，復經證人周書賢（係在場參與圍捕被告之民
    眾）於本院訊問時結證明確，並有被害人周國聖於案發後所製作之交通事故談話
    紀錄表影本、道路交通事故調查報告表、交通警察大隊道路交通事故補充資料等
    各一紙在卷可佐（參偵查卷第十七頁至第十九頁），而被告丙○駕車肇事撞及證
    人周國聖致其所受傷勢一節，復經本院函詢台北市萬芳醫院（以下簡稱萬芳醫院
    ）查核明白，有該醫院八十九年三月二十日萬院醫字第八九二六○號函及所附病
    歷資料在卷足按。因此此部份情節，已經清楚。
二、其次有關被告丙○駕駛前開車輛衝撞執行職務之員警黃豐榮及其所騎乘之公務機
    車，致其身體受傷、機車並因此發生如事實欄所述之損害等情節，除據告訴人黃
    豐榮於本院訊問時證述明確外，且有道路交通事故調查報告表、交通事故談話紀
    錄表、交通警察大隊道路交通事故補充資料等在卷可按（參偵查卷第二十頁至第
    二十三頁），另告訴人黃豐榮遭被告丙○駕車撞及後，亦因受傷而赴醫診治，此
    有其於就診後所出具之診斷證明書一份存卷可憑，並經前開萬芳醫院來函敘明無
    誤（該函附卷）。至於被告丙○雖然辯解案發之際並未見到告訴人黃豐榮、亦不
    知其駕駛汽車之過程中曾經撞及告訴人黃豐榮云云。然查觀之被告丙○於本院訊
    問、審理時已經坦承「當時確有一名警員擋在汽車前方」、「第二次被交警攔住
    ，交警有開警用摩托車」、「（問：警方人車倒地知道否？）我‧‧‧知他跟我
    擦撞」、「（問：知道前有警車為何不停？）不敢停，怕被抓」、「（問：交警
    攔住為何要逃？）我怕撞到人有事情」等語（參本院八十八年九月九日、同年月
    二十三日訊問筆錄），核與告訴人黃豐榮於本院訊問時之證述情節暨其於警局所
    撰報告書內所載經過，即被告丙○於本件追逐過程中，曾經多次見到伊駕駛警用
    機車在其鄰近或前方，且被告丙○在兩車即將相撞之際，曾將汽車左轉，「‧‧
    ‧員（即黃豐榮，下同）超車至路口中央要攔停該小自客，員見該車有意閃避不
    停，員要閃避時不及，該車前車頭撞擊員之重機右後車角，機車右側倒地後翻車
    左側車身滑行‧‧‧」各節吻合（參偵查卷第十五頁、本院八十八年九月二十三
    日訊問筆錄），足見被告丙○事後所辯並未看見、亦不知已經撞到告訴人黃豐榮
    之人車各語，無非事後諉卸，要難採信。茲再比對卷內警用機車相片之毀損情況
    確多集中於車身後座等情形（參偵查卷二十九頁），更知被告丙○當時確係駕駛
    汽車自告訴人黃豐榮之人車後方駛至無疑，茲車前狀況，係尋常汽車駕駛人皆須
    注意之事項，則被告丙○豈會全然不知前方員警黃豐榮之動向？顯見被告丙○當
    時雖然見到告訴人黃豐榮之人車在其前方，如不及時踩煞車即有可能撞及告訴人
    黃豐榮之人車，然其為圖逃逸躲避員警之查緝，竟未採取煞車之動作並仍駕駛上
    開動力交通工具向前方左側駛去，雖告訴人黃豐榮急向道路右側駛去，然終仍遭
    丙○所駕車輛擦撞致車損人傷至為明顯。查被告丙○對於警員黃豐榮依法執行取
    締交通違規之職務有所認識，理應依其指示停車受檢，竟不顧預先駐留前方之黃
    豐榮人車已佔據路面，其車輛無法順利通過，猶向前駛去致撞及告訴人黃豐榮及
    公務車，顯有不確定之故意無疑，其所為對於公務員依法執行職務施以強暴行為
    、損壞公務員職務上掌管之物品等情節，亦可認定。
三、另查被告丙○有情感平板、思考動作遲緩，並出現被監視、被跟蹤及被害妄想，
    且有濫用酒精、安非他命之情事，其於八十八年七月十五日、八十八年八月十二
    日、十月二十八日三度至行政院衛生署桃園療養院就診時，仍呈有酒精性精神病
    、且據病歷記載，被告丙○自八十七年五月出現平板情感，十月出現被控制及關
    係妄想及判斷力受損之情形，而長期酒精濫用後，出現妄想等精神症狀，又有記
    憶力、定向力、判斷力損害，故被告丙○應屬慢性器質腦症候等症狀，即所謂「
    慢性器質性腦症候群」（因該等患者發作時的症狀類似精神病呈現的怪異現象、
    妄想及聽幻覺等）等節，業經原審函詢行政院衛生署桃園療養院查明屬實，有該
    院八十八年九月卅日（八八）桃療醫字第三七○九號函、八十九年三月十三日（
    八九）桃療醫字○○一○四七號函在卷足考，並有該院之診斷證明書三紙附卷可
    憑，且有被告丙○之身心障礙手冊影本一紙存卷足參（其上記載被告係罹中度精
    神病），更經輔佐人即被告之兄乙○供述明白。茲考諸被告丙○於本件案發當時
    ，曾有手部發抖、精神恍惚，並不斷重複相同語句等狀況，復經證人周書賢結證
    明確（參原審八十八年九月九日訊問筆錄），核與前述行政院衛生署桃園療養院
    來函所述被告丙○罹患之「慢性器質性腦症候群」發作時症狀大致相符，以及被
    告丙○於本院庭訊時之應答，仍有注意力無法集中、反應遲緩之情形等節，可徵
    其行為當時之精神狀態已與常人有別，惟觀之其於案發之際仍可自行駕車、肇事
    後復知逃逸，以及了解其當時係因駕車肇事致遭警方緝捕等情，顯見被告丙○於
    行為時之精神狀態，對於外界事務之知覺理會及判斷作用之自由決定意思能力，
    並非完全喪失，然較普通人之平均程度已顯有減退，自屬精神耗弱之程度無疑，
    合併說明。
四、核被告丙○駕駛動力交通工具撞及被害人周國聖致其受傷後逃逸，所為係犯刑法
    第一百八十五條之四之罪。又被告丙○復於警員黃豐榮騎乘之公務警用機車阻於
    前方執行取締職務之際，猶以駕駛汽車朝其擦撞之方式對之施以強暴行為，並造
    成公務警用機車毀損、並致告訴人黃豐榮受傷，核其此部分所為另犯有刑法第一
    百三十五條第一項、第一百三十八條等罪，又其所犯前開刑法第一百三十五條第
    一項、第一百三十八條等罪，為一行為觸犯數罪名之想像競合犯，應從一重之刑
    法第一百三十八條罪處斷（最高法院七十一年度台上字第八十四號判決要旨參考
    ）。又查被告丙○於原審訊問時已明白承認其事先並無預定計劃於駕車撞及被害
    人周國聖受傷逃逸後，準備再駕車衝撞被害人黃豐榮並致令受傷，因此被告丙○
    所犯前開二罪，其犯意即屬有別，應予分論併罰。至於公訴人雖未於起訴書證據
    並所犯法條欄敘及被告丙○所犯前述刑法第一百八十五條之四之罪，然核諸起訴
    書之事實欄內既已記載被告丙○駕駛汽車擦撞被害人周國聖所騎乘機車後逃逸，
    而被害人周國聖復因此受傷如前所述，足見前揭情節，已經公訴人提起公訴，本
    院自應就起訴書漏未記載之法條，予以指明裁判，並變更之，合併說明。又查被
    告丙○行為時之精神狀態既達耗弱之程度，已如上述，爰就其所為各該犯行併依
    刑法第十九條第二項分別減輕其刑。
五、原審因依刑法第一百三十五條第一項、第一百三十八條、第一百八十五條之四、
    第五十五條、第五十一條第五款、第十九條第二項、罰金罰鍰提高標準條例第一
    條前段規定，並審酌被告丙○行為之動機、手段，智識程度，所造成之損害並非
    輕微，惟犯後供認不法並非毫無悔意等及其他一切情狀，以被告丙○駕駛動力交
    通工具肇事，致人受傷而逃逸，處有期徒刑七月；又損壞公務員職務上掌管之物
    品，處有期徒刑七月。定其應執行有期徒刑一年。其認事用法，洵無違誤，被告
    上訴指摘原判決不當，非有理由，其上訴應予駁回。
五、茲細繹刑法第一百八十五條之四條文文義「駕駛動力交通工具肇事，致人死傷而
    逃逸者，處六月以上五年以下有期徒刑」暨其立法理由「為維護交通安全，加強
    救護，減少被害人之死傷，促使駕駛人於肇事後，能對被害人即時救護，特增設
  本條，關於肇事致人死傷而逃逸之處罰規定」等文字，無非承襲道路交通管理處
    罰條例第六十二條第一項之立法而來，其目的顯在科予使用動力交通工具之駕駛
    人需勤勉小心，縱於駕駛車輛或類此之交通工具之際如有不慎發生其事前並無預
    見、亦不欲發生之交通事故導致他人發生死亡或受傷之情形時，即需在場儘速協
    助救治被害人以免損害範圍擴大之一定注意義務而已，可見上開法條科罰之對象
    ，當以駕駛人駕駛車輛過失肇事為其主體，故觀諸歷來解釋或裁判內容前述道路
    交通管理處罰條例第六十二條第一項適用與否，均僅限縮於車輛之駕駛人對於交
    通事故之發生是否涉有過失而為爭執，並未言及駕駛人駕駛車輛如係「故意肇事
    致人死、傷」時應該如何處理（參卷附臺灣高等法院暨所屬法院六十二年度法律
    座談會刑事類第八十號，臺灣高等法院八十五年度交抗字第一一二號、八十六年
    度交抗字第二十五號裁定要旨），此因駕駛人如自始即將所駕駛之交通工具作為
    行兇之器具而衝撞他人，並因此導致他人受有死、傷之情事發生，則以前開結果
    既為駕駛人事前預見或希望發生之事實，要非前述法條規範之範疇，當無疑問。
    是知增設刑法第一百八十五條之四條文之用意，當以使用動力交通工具之人係因
    過失肇事致人死、傷為前提，應無可疑。何況使用動力交通工具之駕駛人如係故
    意假藉汽車衝撞他人，並果然發生被害人死亡或受傷之結果，則前開結果之發生
    既為其之本意，客觀上顯亦難期待其竟於肇事後仍會留在現場協助救治被害人，
    是以本條規定科以故意犯罪之行為人，亦顯有不當之處。則綜之前開說明，被告
    丙○駕駛上開車輛故意撞及警員黃豐榮受傷並逃逸之行為，應與前述刑法第一百
    八十五條之四之規定有間，附此說明。
六、公訴意旨另以：被告丙○駕駛車號Ｖ７－八○四二之汽車擦撞周國聖所騎機車後
    逃逸，不服警員黃豐榮之攔查，二次駕車欲衝撞警員黃豐榮，迨黃豐榮命被告丙
    ○停車，詎被告丙○非但未從，反駕駛汽車撞擊黃豐榮暨警用機車致黃某受傷後
    ，仍不停車受檢，復又加速往台北市○○路○段逃逸，期間尚撞及一輛Ｋ７－一
    二六三號自小客車，致生該道路往來之危險，其此部分另涉刑法第一百八十五條
    第一項之罪嫌，並與上開論罪部分有牽連犯之裁判上一罪之關係云云。惟查：被
    告丙○雖有上開駕車拒不接受警方命令而加速行駛經過台北市○○路○段秀明路
    口、木柵路四段、五段及台北縣深坑鄉草地尾五巷口等處之行為，惟其目的不過
    係避免為警騎所追及，致有前述逃走之舉止，核其主觀上應無使公眾發生危險之
    故意；甚至審酌被告丙○駕車行經之前開路段，多為四線道一節，亦經原審令台
    北市政府警察局文山第一分局調查清楚並拍攝照片到院，有該分局八十九年三月
    二十八日北市警文一分刑字第八九六○六六一三○○號函及所附照片在卷足佐，
    客觀上亦難認為被告丙○僅因未依警方命令停車而加速駕車經過上開道路，即足
    發生「損壞或壅塞陸路‧‧‧或以他法致生往來之危險」之狀態，因此公訴人此
    部份指訴情節，即有誤會。惟起訴書既認被告丙○此部份行為，與前開論罪之損
    壞公務員職務上掌管之物品罪間，有牽連犯之裁判上一罪之關係，爰不另為無罪
    之諭知，核此說明。
七、公訴意旨又以：被告丙○經告訴人黃豐榮駕駛警用機車至台北市○○路、秀明路
    口時超前並作勢命其停車，詎被告丙○竟駕駛上開汽車向撞擊告訴人黃豐榮，致
    告訴人黃豐榮受有右肩右側挫傷、左拇指擦傷、左足挫傷瘀血、右手前臂挫瘀血
    等傷害，經告訴人黃豐榮提出告訴，因認被告丙○此部分另有涉犯傷害罪嫌云云
    。惟按告訴乃論之罪，告訴人於第一審辯論終結前得撤回告訴，又告訴經撤回者
    ，應諭知不受理之判決，刑事訴訟法第二百三十八條第一項、第三百零三條第三
    款分別定有明文。查被告丙○所為傷害告訴人黃豐榮之行為，業據告訴人黃豐榮
    當庭以言詞撤回告訴，有原審八十八年九月二十三日訊問筆錄附卷足考，揆諸前
    開說明，此部分本應諭知不受理之判決，惟因起訴書認為被告丙○此部份所為與
    上開論罪部分亦有牽連犯之裁判上一罪之關係，爰不另為不受理之諭知。
八、末查被告曾有掠奪、恐嚇、贓物等罪前科，其於七十八年間之贓物罪，經臺灣屏
    東地方法院判處有期徒刑六月確定，而於七十八年五月十九日執行完畢，有本院
    被告全國前案紀錄表在卷可按，其執行完畢後，五年以內未曾受有期徒刑以上刑
    之宣告，且平日即因有酒精濫用、妄想等症狀，又有記憶力、定向力、判斷力損
    害，經診斷罹有慢性器質腦症候群，為中度精神病，有障礙手冊影本在卷可稽，
    經此偵審程序之進行，當知教訓，有所警惕而無再犯之虞，本院認其所宣告之刑
    ，以暫不執行為適當，因依刑法第七十四條第二款規定，予以宣告緩刑四年，以
    啟自新。
據上論斷，應依刑事訴訟法第三百六十八條，刑法第七十四條第二款，判決如主文。
本案經檢察官郭啟東到庭執行職務。
中      華      民      國    八十九    年      七      月    二十四    日
                              臺灣高等法院刑事第二十一庭
                                  審判長法  官  葉  騰  瑞
                                        法  官  黃  國  忠
                                        法  官  江  國  華
右正本證明與原本無異。
如不服本判決應於收受送達後十日內向本院提出上訴書狀，其未敘述上訴之理由者並
得於提起上訴後十日內向本院補提理由書（均須按他造當事人之人數附繕本）。
                                        書記官  吳  碧  玲
中      華      民      國    八十九    年      八      月      二      日
附錄：本案論罪科刑法條全文
刑法第一百三十五條：
對於公務員依法執行職務時，施強暴脅迫者，處三年以下有期徒刑、拘役或三百元以
下罰金。
意圖使公務員執行一定之職務或妨害其依法執行一定之職務或使公務員辭職而施強暴
脅迫者亦同。
犯前二項之罪，因而致公務員於死者，處無期徒刑或七年以上有期徒刑；致重傷者，
處三年以上、十年以下有期徒刑。
刑法第一百三十八條：
毀棄、損壞或隱匿公務員職務上掌管或委託第三人掌管之文書、圖畫、物品，或致令
不堪用者，處五年以下有期徒刑。
刑法第一百八十五條之四：
駕駛動力交通工具肇事，致人死傷而逃逸者，處六月以上五年以下有期徒刑。


司法院資訊處製作；財團法人民間司法改革基金會備份。
